臺灣高等法院刑事判決　　　　　　　 100年度上易字第1399號
上　訴　人　臺灣桃園地方法院檢察署檢察官
被　　　告　鍾慶龍
上列上訴人因被告詐欺案件，不服臺灣桃園地方法院100年度易
字第133號，中華民國100年5月12日第一審判決（起訴案號：臺
灣桃園地方法院檢察署99年度偵字第24148號），提起上訴，本
院判決如下：
    主  文
上訴駁回。
    理  由
一、公訴意旨略以：被告鍾慶龍意圖為自己不法之所有，於民國
    98年6月6日之某時，在桃園縣桃園市○○○街290號「紫京
    城大樓」社區守衛室內，利用方大杉年紀老邁且分辨能力較
    為薄弱之機會，開立票據號碼為CH0000000號至CH0000000號
    之本票共6張（發票日、到期日、金額均詳如附表所示），
    面額共計新臺幣（下同）7萬元，並故意將其上到期日之年
    度由「98年」繕寫為「89年」，致使方大杉陷於錯誤，誤認
    均為「98年」開立，進而交付7萬元予被告鍾慶龍。詎料被
    告僅於98年7月5日歸還方大杉借款5,000元，其後均避不見
    面，方大杉欲持上開本票加以求償之際，始發現上開本票到
    期日均載為「89年」，方知上當受騙。因認被告涉犯刑法第
    339條第1項之詐欺取財罪嫌。
二、按犯罪事實應依證據認定之，無證據不得認定犯罪事實。不
    能證明被告犯罪者，應諭知無罪之判決。刑事訴訟法第154
    條第2項、第301條第1項分別定有明文。次按認定不利於被
    告之事實，須依積極證據，苟積極證據不足為不利於被告事
    實之認定時，即應為有利於被告之認定，更不必有何有利之
    證據（最高法院30年上字第816號判例意旨參照）。再按刑
    事訴訟上證明之資料，無論其為直接或間接證據，均須達於
    通常一般之人均不致有所懷疑，而得確信其為真實之程度，
    始得據為有罪之認定，若其關於被告是否犯罪之證明未能達
    此程度，而有合理懷疑之存在，致使無從形成有罪之確信，
    根據「罪證有疑，利於被告」之證據法則，即不得遽為不利
    被告之認定（最高法院76年台上字第4986號判例意旨參照）
    。又按告訴人之告訴，係以使被告受刑事訴追為目的，是其
    陳述是否與事實相符，仍應調查其他證據以資審認（最高法
    院52年台上字第1300號判例意旨參照）。
三、證據能力方面：
（一）按被告以外之人於審判外之言詞或書面陳述，除法律有規
      定者外，不得作為證據，刑事訴訟法第159條第1項定有明
      文。又被告以外之人於檢察事務官、司法警察官或司法警
      察調查中所為之陳述，與審判中不符時，其先前之陳述具
      有較可信之特別情況，且為證明犯罪事實存否所必要者，
      得為證據，同法第159條之2亦有明文規定。查證人即告訴
      人方大杉於檢察事務官詢問時所為之陳述，為被告以外之
      人於審判外之陳述，屬傳聞證據，且證人方大杉經原審傳
      訊後到庭進行交互詰問程序，其於檢察事務官詢問時所為
      之陳述與審理中不符之部分，查無其先前陳述具有較可信
      之特別強情況，是無證據能力。
（二）刑事訴訟法第159條之1第2項規定：「被告以外之人於偵
      查中向檢察官所為之陳述，除顯有不可信之情況者外，得
      為證據。」查證人方大杉於偵查時檢察官訊問時之所為之
      陳述，業經具結，且依卷證資料以觀，並無證據證明有何
      違背法定程序之情事，本院審酌其言詞陳述作成時之情況
      ，該證據之取得並無不法，且原審時並以傳喚證人方大杉
      到庭接受公訴人及被告之對質、詰問，除對被告之反對詰
      問權有所保障外，且於交互詰問之過程中，亦未見其於檢
      察官訊問過程中有何顯不可信之特別情事，依上揭意旨，
      是認證人方大杉於偵查中檢察官訊問時所為之陳述，自有
      證據能力。
（三）再按被告以外之人於審判外之陳述，雖不符刑事訴訟法第
      159條之1至第159條之4之規定，而經當事人於審判程序同
      意作為證據，法院審酌該言詞陳述或書面陳述作成時之情
      況，認為適當者，亦得為證據。當事人、代理人或辯護人
      於法院調查證據時，知有第159條第1項不得為證據之情形
      ，而未於言詞辯論終結前聲明異議者，視為有前項之同意
      ，此則據同法第159條之5規定甚明。查本判決所引用之其
      他被告以外之人於審判外所為之陳述，被告均未爭執證據
      能力，且迄於言詞辯論終結前未為異議之聲明，而本院審
      酌證人陳述時之情況，核無違法取證及證明力明顯過低之
      瑕疵，為證明犯罪事實所必要，亦認為以之作為證據為適
      當，是有證據能力。
四、實體方面：
（一）公訴人認被告鍾慶龍涉有前開罪嫌，無非係以告訴人方大
      杉之指訴、證人詹貢生於檢察事務官詢問時之證述及本票
      影本6張為其主要依據。惟訊據被告固不否認經詹貢生之
      介紹而簽立卷附之6張本票向方大杉借款，事後未按期還
      款之事實，惟堅詞否認有何詐欺取財之犯行，辯稱：簽寫
      本票時伊都是按照方大杉的意思寫，伊第1次寫的本票還
      因為寫錯，方大杉叫伊重寫，後來簽寫的6張本票又因為
      日期寫錯，方大杉叫伊直接在票上更正蓋章，伊當時並沒
      有注意到年份寫錯，第1張本票到期時，伊有拿5000元還
      給方大杉，但後來因為伊的計程車遭詹貢生取回，導致伊
      無法繼續工作賺錢，所以才沒有辦法按期還錢給方大杉等
      語。
（二）按刑法第339條第1項詐欺罪之成立，以意圖為自己或第三
      人不法所有，以詐術使人將本人或第三人之物交付為要件
      。所謂以詐術使人交付，必須被詐欺人因其詐術而陷於錯
      誤，若其所用方法，不能認為詐術，亦不致使人陷於錯誤
      ，即不構成該罪（最高法院46年度台上字第260號判例意
      旨參照）。是刑法上之詐欺取財罪，必被害人交付財物之
      際，行為人即有施用詐術之行為，而使被害人陷於錯誤始
      可成立。經查：
   1、被告於上揭時、地，因欲向詹貢生購買計程車營業，而經
      詹貢生介紹並簽寫如附表所示之6張本票向方大杉借得7萬
      元等情，業據被告於原審時坦承不諱，並經證人即告訴人
      方大杉於原審時證述明確（見原審易字卷第29至32頁背面
      ），核與證人詹貢生於偵查中檢察事務官詢問時證述相符
      （見他字第4048號卷第23、47至48頁），復有如附表所示
      6張本票影本在卷可稽（見他字第4048號卷第5至10頁），
      此部分事實，足堪認定。
   2、公訴意旨雖稱：被告利用方大杉年紀老邁且分辨能力較為
      薄弱之機會，故意將附表所示本票之到期日載為「89年」
      ，致方大杉陷於錯誤而貸與金錢云云。然查：
    (1)證人方大杉於檢察官訊問時證稱：伊當時沒有注意到年份
      寫成89年等語（見99偵字第24148號卷第15頁），復於原
      審時證稱：當時伊發現被告寫給伊的第1張本票就寫錯了
      ，所以被告就撕掉重寫，之後被告就寫了卷附的6張本票
      給伊，伊看了之後發現這6張本票的發票日期與付款日期
      寫顛倒了，所以又叫被告直接在本票上更正蓋章，因為年
      度一般並不會寫錯，所以當時伊等並沒有發現被告也將年
      度寫錯了，所以伊認為不能說是被告故意寫錯的等語（見
      原審易字卷第29至32頁反面），足見證人方大杉亦不認為
      被告係故意將相關相關日期之年份記載錯誤，況本票上記
      載之到期日攸關該本票兌現日期，衡情收受本票之人自會
      謹慎核對，且到期日年份之記載為收受本票人所能輕易辨
      明之處，倘被告自始即有故意寫錯到期日之年份用以詐騙
      告訴人，則被告自會故意書寫模糊、不清，甚至刻意遮掩
      或藉詞而使方大杉不易察覺，然觀諸卷附6張本票影本到
      期日關於年份「89」之記載，筆墨清晰、大小適中、字體
      工整，並無模糊、不清之情形，且由上開證人方大杉之證
      述，亦未見被告當時有刻意遮掩或藉詞而使其不易察覺之
      情事，是被告是否有書寫錯誤到期日年份，使證人方大杉
      陷於錯誤之故意，並非無疑。
    (2)又證人方大杉為30年10月7日生，有其年籍資料在卷足佐
      （見他字卷第22頁），其於收受上開本票時雖已年滿67歲
      ，但依據現今我國社會人壽及健康狀況，並非耄耋之齡，
      且被告書寫上開本票交予方大杉時，方大杉曾因發現被告
      第1次書寫之本票記載有誤，被告因而重新書寫如附表所
      示之6張本票，又因方大杉發現被告書寫之上開6張本票發
      票日及到期日之日期記載顛倒，要求被告簽章更正等情，
      業經證人方大杉證述明確，有如前述，足見證人方大杉確
      能仔細核對本票上之記載，並有特別留意發票日及到期日
      欄位之內容，並發現本票發票日及到期日之日期記載顛倒
      ，要求被告簽章更正，堪認證人方大杉並無因年齡而識別
      能力並無較為薄弱之情狀，亦徵方大杉應僅係疏未注意到
      期日之年份誤載為「89」，始未令被告一併更正。是公訴
      意旨認被告係利用方大杉高齡，識別能力較為薄弱之機會
      ，而故意將本票之發票日及付款日填載為「89」，而使告
      訴人陷於錯誤云云，尚嫌無據。
   3、再者，證人方大杉於原審時證稱：98年6月6日詹貢生帶被
      告向伊借款前，伊並不認識被告，伊是因為詹貢生是伊社
      區住戶，且詹貢生願意在本票上背書，所以才願意借錢給
      被告，被告將本票上的年份寫錯不太會影響伊要不要借錢
      給被告，因為詹貢生會還伊這筆錢，而開本票並不是伊要
      求的，是被告及詹貢生一起說的，伊只有要求詹貢生在本
      票背書而已等語（見原審易字卷第29至33頁），足見方大
      杉原與被告並不認識，係因其友人詹貢生之擔保而同意借
      款，簽發上開本票係被告與詹貢生主動提出，並非方大杉
      所要求，衡諸常情，倘被告確有向方大杉詐騙之故意，其
      於方大杉同意借款後，自無須多此一舉，自行提議簽發上
      開本票，再故意填載不實到期日年份之必要；又方大杉係
      因信任詹貢生會負責而願意借款予被告，並不會因被告是
      否簽立本票及填載錯誤之到期日年份而影響其是否貸予被
      告金錢，益徵方大杉之所以願意貸予被告金錢，並非因被
      告簽發上開本票，致其對於被告資力或還款能力有所誤認
      ，亦尚難認被告所為與詐欺取財之構成要件相符。
   4、至證人方大杉於原審時雖另證稱：被告本票上所載的地址
      在2年前就已經賣掉了，被告並沒有居住在該處，而認被
      告有詐欺等語（見原審易字卷第32頁），惟證人方大杉於
      原審時亦證稱：當時伊有請被告拿身分證給伊核對本票上
      所寫發票人之姓名、身分證字號、地址等資料，當時伊核
      對的結果沒有錯等語（見原審易字卷第32頁背面），足見
      被告於本票上書寫其個人之姓名、身分證字號及住所等資
      料均與其身分證上所載之內容相符，且佐以被告自86年4
      月間即將戶籍遷入新竹縣新豐鄉○○路245巷18號，並於
      本件案發之98年6月間仍未遷出，此有法務部戶役政連結
      作業系統個人基本資料在卷可查（見他字卷第19頁），則
      被告當時既係確實依據其身分證之資料填寫本票之發票人
      欄位內容，並出示身分證供告訴人核對，亦難謂被告此部
      分所為有何施用詐術之情事。至於被告當時雖未填載實際
      住居所，然此僅為被告消極地未予記載，尚難謂被告有何
      積極施用詐術之行為，況依被告填寫之姓名、身分證字號
      、戶籍地址已足以表徵上開本票確為被告所簽發，對於方
      大杉將來之提示請求付款、追索或向法院聲請本票裁定均
      已有充分之保障，縱被告當時未填載實際住居所，仍無礙
      票據權利之行使，是亦難認被告未填載實際住居所乙事，
      有何施用詐術而使方大杉陷於錯誤可言。
   5、又證人方大杉於原審時證稱：被告於98年7月5日有先還5,
      000元給伊，並說剩下金額過幾天再給伊等語（見原審卷
      第29頁背面），顯見被告係於簽立上開6張本票後，猶主
      動出面償還部分之借款，且事後亦已依和解條件清償完畢
      ，業經方大杉於本院審理時陳明屬實（見本院100年8月12
      日審判筆錄第4頁），倘被告自始即有故意填載錯誤到期
      日年份而向方大杉詐欺取財之意，其於向方大杉詐得款項
      後，為免將來方大杉察覺，當會逃逸無蹤、斷絕與方大杉
      任何聯繫以逃避追查，殊無可能主動出面償付部分借款，
      益徵被告簽立附表所示6張本票向方大杉借款時，當無不
      法所有之詐欺意圖。再參酌證人詹貢生於檢察事務官詢問
      時證稱：伊將計程車交給被告後，被告有多次違規遭罰款
      ，行費也未繳，因為車子還是登記在伊名下，所以都是伊
      在負擔，後來伊在外面跑車發現被告開的那輛車，伊就將
      該車拿去註銷，避免後續的罰單等語（見98年度他字第40
      48號卷第47至48頁），核與被告辯稱：伊有拿5,000元還
      給方大杉，但後來因為伊的計程車遭詹貢生取回，導致伊
      無法繼續工作賺錢，所以才沒有辦法按期還錢給方大杉等
      語相符，是被告上開辯解尚非全然無稽。
（三）綜上所述，尚無證據足認被告向方大杉借款之始，即有詐
      欺取財之故意，自難遽認被告涉有公訴意旨所指詐欺取財
      之犯行。此外，本院復查無其他證據資料，足資認定被告
      確有上開犯行，揆諸首揭規定及說明，應認不能證明被告
      犯罪，自應為被告無罪之諭知。原審以不能證明被告犯罪
      ，而為被告無罪之判決，核無不合。檢察官提起上訴，仍
      執前詞而為爭執，復未提出其他積極事證證明被告確有何
      不法利益意圖之詐欺故意，其上訴為無理由，應予駁回。
五、被告經本院合法傳喚，無正當理由不到庭，爰不待其陳述，
    為一造辯論判決。
據上論斷，應依刑事訴訟法第368條、第371條，判決如主文。
本案經檢察官黃騰耀到庭執行職務。
中    華    民    國   100    年    9     月    6     日
                  刑事第五庭審判長法  官  李英勇
                                  法  官  劉秉鑫
                                  法  官  白光華
以上正本證明與原本無異。
不得上訴。
                                  書記官  廖鴻勳
中    華    民    國   100    年    9     月    6     日
附表：
┌──┬─────┬──────┬──────┬──────┐
│編號│票據號碼  │發票日      │到期日      │票據金額    │
├──┼─────┼──────┼──────┼──────┤
│ 1  │CH0000000 │87年6月6日  │89年7月30日 │12,000元    │
├──┼─────┼──────┼──────┼──────┤
│ 2  │CH0000000 │89年6月6日  │89年8月30日 │12,000元    │
├──┼─────┼──────┼──────┼──────┤
│ 3  │CH0000000 │89年6月6日  │89年9月30日 │12,000元    │
├──┼─────┼──────┼──────┼──────┤
│ 4  │CH0000000 │89年6月6日  │89年10月30日│12,000元    │
├──┼─────┼──────┼──────┼──────┤
│ 5  │CH0000000 │89年6月6日  │89年11月30日│12,000元    │
├──┼─────┼──────┼──────┼──────┤
│ 6  │CH0000000 │89年6月6日  │89年6月30日 │10,000元    │
└──┴─────┴──────┴──────┴──────┘